臺灣臺北地方法院刑事判決
111年度訴字第419號
公  訴  人  臺灣臺北地方檢察署檢察官
被      告  霍安捷



選任辯護人  李菁琪律師
            蕭萬宏律師
上列被告因違反毒品危害防制條例案件，經檢察官提起公訴（11
1年度偵字第3056號），本院判決如下：
    主  文
霍安捷犯轉讓禁藥罪，處有期徒刑參月。
    犯罪事實
一、霍安捷明知大麻係毒品危害防制條例所列管之第二級毒品，
    依法不得持有及轉讓，且大麻經行政院衛生福利部公告列為
    禁藥管理，屬藥事法所稱之禁藥，不得非法轉讓，竟基於無
    償轉讓禁藥即第二級毒品之犯意，於民國109年1月間某時，
    在網路Reddit論壇（起訴書誤載為Raddit論壇，應予更正）
    訂購約新臺幣（下同）5,000元之大麻，以比特幣支付上開
    款項，嗣自行至空軍一號五股站領取上開所購之大麻，並於
    同年4月15日某時，在新北市○○區○○街0號2樓張義諵住處，
    將上開大麻無償提供與男友張義諵施用，而以此方式轉讓微
    量之大麻與張義諵1次。
二、案經臺灣臺北地方檢察署檢察官指揮內政部警政署保安警察
    第三總隊第一大隊偵查起訴。
    理  由
壹、證據能力：
一、按被告以外之人於審判外之言詞或書面陳述，除法律另有規
    定者外，不得作為證據；被告以外之人於檢察事務官、司法
    警察官或司法警察調查中所為之陳述，與審判中不符時，其
    先前之陳述具有較可信之特別情況，且為證明犯罪事實存否
    所必要者，得為證據，刑事訴訟法第159條第1項及第159條
    之2分別定有明文。是依上開條文規定，被告以外之人於檢
    察事務官、司法警察（官）調查時所為之陳述，屬傳聞證據
    ，依同法第159條規定，本無證據能力，必須「具有較可信
    之特別狀況」及「必要性」二要件，始例外得適用上開第15
    9條之2規定，認有證據能力，採為證據。而所謂「具有較可
    信之特別情況」係屬於證據能力之要件，法院應就偵查或調
    查筆錄製作之原因、過程及其功能等加以觀察其信用性予以
    判斷；又此之「必要性」要件，必須該陳述之重要待證事實
    部分，與審判中之陳述有所不符，所謂「與審判中不符」，
    係指該陳述之主要待證事實部分，自身前後之供述有所不符
    ，導致應為相異之認定，此並包括先前之陳述詳盡，於後簡
    略，甚至改稱忘記、不知道或拒絕陳述等實質內容已有不符
    者在內（最高法院96年度台上字第4304號、96年度台上字第
    4365號、96年度台上字第4414號、107年度台上字第4442號
    判決意旨參照）。而所稱「外部情況」之認定，例如(1)時
    間之間隔：陳述人先前陳述是在記憶猶新的情況下直接作成
    ，一般與事實較相近，事後即可能因記憶減弱或變化，致有
    不清晰或陳述不符之現象發生；(2)有意識的迴避：由於先
    前陳述時被告未在場，是陳述人直接面對詢問警員所為陳述
    較為坦然；事後可能因陳述人對被告有所顧忌或同情，因而
    在被告面前較不願陳述不利被告之事實；(3)受外力干擾：
    陳述人單獨面對檢察事務官或司法警察（官）所為之陳述，
    程度上較少會受到強暴、脅迫、詐欺、利誘或收買等外力之
    影響，其陳述較趨於真實。若被告在庭或有其他成員參與旁
    聽時，陳述人可能會本能的作出迴避對被告不利之證述，或
    因不想生事乃虛構事實而為陳述；(4)事後串謀：目擊證人
    對警察描述所目睹情形，因較無時間或動機編造事實，客觀
    上亦較難認與被告間有勾串情事，其陳述具有較可信性。但
    事後因特殊關係，雙方可能因串謀而統一口徑；或事後情況
    變化，兩者從原先敵對關係變成現在友好關係等情形，其陳
    述即易偏離事實而較不可信等。經查，證人張義諵於警詢時
    所為陳述，雖屬被告霍安捷以外之人於審判外之陳述，為傳
    聞證據，於本院審理中經辯護人爭執證據能力（見本院訴字
    卷第75頁），而證人張義諵已於本院審理時到庭作證接受交
    互詰問，其先前於警詢詢問時，皆可就本案之犯罪事實及情
    節為較明確之陳述，然其於本院審理中接受交互詰問時，卻
    改口翻稱：伊當時母親過世、工作不順、不擅操作網路，被
    告為幫助伊而以被告與伊之共同帳戶支出購買大麻，並由伊
    騎車載被告至五股取貨云云（見本院訴字卷第128至138頁）
    ，與上揭警詢中所為陳述出入甚鉅，顯係就與案情有重要關
    係之事項為前後不符之陳述。又證人張義諵於警詢時之證述
    ，距離案發時相較其於本院審理作證時之時間為近，記憶當
    較為清晰，考量在員警面前陳述較為坦然、所指較為詳實，
    復較無來自被告之壓力而為勾串或迴護之情，足認證人張義
    諵於警詢時所為之陳述客觀上具有較為可信之特別情況保障
    。故證人張義諵於警詢中之陳述，相對具有較可信之特別情
    況，且為證明犯罪事實存否所必要，應例外具有證據能力，
    辯護人爭執證人張義諵警詢證述之證據能力，難認可採。
二、另按被告以外之人於審判外之陳述，雖不符刑事訴訟法第15
    9條之1至第159條之4之規定，而經當事人於審判程序同意作
    為證據，法院審酌該言詞陳述或書面陳述作成時之情況，認
    為適當者，亦得為證據；當事人、代理人或辯護人於法院調
    查證據時，知有同法第159條第1項不得為證據之情形，而未
    於言詞辯論終結前聲明異議者，視為有前項之同意，同法第
    159條之5亦有明文。本件檢察官、被告及其辯護人於本院審
    理中，除上開爭執部分已敘明如上外，就本判決所引用其他
    審判外之言詞或書面陳述，迄本院審判期日言詞辯論終結前
    ，皆未聲明異議而不予爭執。本院審酌其餘證據資料製作時
    之情況，尚無違法不當及證明力明顯過低之瑕疵，亦認為以
    之作為證據應屬適當，依上開規定，應認有證據能力。
三、至卷內所存經本院引用為證據之非供述證據部分，與本件待
    證事實間均具有關連性，且無證據證明係公務員違背法定程
    序取得，是依刑事訴訟法第158條之4之反面解釋，自有證據
    能力。
貳、實體部分：
一、認定事實所憑之證據及理由：
　　訊據被告固坦承其與證人張義諵於案發時為男女朋友關係，
    被告於109年1月間某時，在Reddit論壇上以比特幣購買大麻
    ，取得大麻後，於同年4月15日某時，在新北市○○區○○街0號
    2樓證人張義諵住處，有與證人張義諵施用上開大麻等事實
    ，然矢口否認有何轉讓大麻與證人張義諵之犯行，辯稱：伊
    與證人張義諵當時為同居男女朋友，有同居共財之情形，本
    件大麻係以兩人共同財產所購之比特幣支付購買，並共同持
    有大麻，伊並非無償轉讓大麻與證人張義諵，且該大麻伊用
    起來沒感覺，伊覺得是假貨云云，被告之選任辯護人則以：
    被告於109年年底前，與證人張義諵為同居共財關係之情侶
    ，並論及婚嫁。本案實際上係被告與證人張義諵共同向毒品
    上游購買大麻，亦係以共同資產支付購毒價金，並非被告獲
    得大麻後再轉交與證人張義諵，自不得以藥事法第83條轉讓
    禁藥罪相繩被告云云。經查：
　㈠被告與證人張義諵於案發時為男女朋友關係，被告於109年1
    月間某時，在Reddit論壇上以比特幣購買大麻，取得大麻後
    ，於同年4月15日某時，在新北市○○區○○街0號2樓證人張義
    諵住處，有與證人張義諵施用上開所購大麻等情，業據被告
    於警詢、本院審理時供承在卷（見偵查卷第39至40頁、本院
    審訴字卷第63頁、本院訴字卷第72至74頁），復與證人張義
    諵於警詢、偵訊及本院審理時之證述內容互核相符（見偵查
    卷第14至15頁、第82頁、本院訴字卷第128至138頁），是此
    部分之事實，首堪認定。
　㈡又刑事法上所謂轉讓（禁藥、毒品或槍彈等），係指原未受
    他人委託而基於為自己之意思持有該等物品後，起意將其所
    有之物品，以移轉所有權之意思交付他人之情形。而交付之
    方式，除現實地提出交給對方外，客觀上其以何種方式交付
    ，均屬轉讓之範圍（最高法院108年度台上字第4136號判決
    意旨參照）。本件證人張義諵於警詢時證稱：因為被告好奇
    嘗鮮，聽說吸食大麻可以幫助睡眠，伊跟被告都有睡眠障礙
    ，被告就自己在網路購買，於109年年初將大麻帶來新北市○
    ○區○○街0號2樓伊的住處，無償跟伊一起分享施用等語（見
    偵查卷第14至15頁），並與偵查中具結後證述相符（見偵查
    卷第82頁）。參以被告於警詢時供稱：伊跟證人張義諵施用
    的大麻由伊購買，因為聽說大麻可以治療憂鬱症，所以好奇
    買來試試看，伊透過Reddit論壇找人購買大麻，賣家要求伊
    用比特幣付款，付款後，對方用「空軍一號快遞」以雙方匿
    名方式寄貨到五股站，伊於賣家指定時間自行至五股站取貨
    ，因為當時伊與證人張義諵交往，也住在一起，基於好奇而
    分享等語（見偵查卷第39至40頁），足認被告購買大麻並未
    受證人張義諵之委託，而係出於感到好奇之動機，以自己之
    意思購買，並獨自完成毒品交易，嗣於購買後，始起意將其
    所有之大麻，無償提供與證人張義諵施用，以此方式轉讓大
    麻與證人張義諵無訛。
　㈢被告及其選任辯護人雖以前揭情詞置辯：
　⒈被告及其選任辯護人辯稱：被告與證人張義諵當時為同居男
    女朋友，有同居共財之情形，本件大麻係以兩人共同財產所
    購之比特幣支付購買，並共同持有，被告並非無償轉讓大麻
    與證人張義諵云云，經查：
　⑴被告於警詢時供稱：伊於賣家指定時間自行至五股站取貨云
    云（見偵查卷第39頁）；再於本院111年4月11日審理時改稱
    ：取貨的人是證人張義諵，證人張義諵到五股附近空軍一號
    取貨云云（見本院審訴卷第63頁）；復於本院111年6月28日
    、111年9月20日審理時再改稱：證人張義諵載伊去五股，取
    貨的人是伊云云（見本院訴字卷第74頁、第143頁），供述
    前後不一，已有可疑。且若被告所辯為真，其就以何共同帳
    戶購買比特幣一事顯可輕易查悉，惟經本院於準備程序及審
    理時詢問被告係以何共同帳戶購買比特幣，被告均辯稱忘記
    了云云（見本院訴字卷第72頁、第142頁），實與常情有違
    ，已難認被告辯稱本件大麻係以兩人共同財產購買之比特幣
    為支付，並共同持有大麻，非無償轉讓大麻與證人張義諵等
    節為可採。
　⑵證人張義諵於本院審理時證稱：因為案發時伊母親過世、工
    作不順，且伊對網路的東西比較不熟，被告想要幫助伊才用
    共同帳戶的錢購買大麻，並由伊載被告到空軍一號五股站拿
    完大麻，一起回到伊新莊住處施用云云，與警詢、偵查時證
    述前後不一，且上開證述已多有附和被告辯解之情形，再參
    酌兩人為前男女朋友關係，其等間具有特殊情誼，自難期待
    證人張義諵為全然客觀之證述，而不能排除迴護、偏頗被告
    之可能性存在，難以憑此而為有利於被告之認定。
　⑶經本院向華南商業銀行調取戶名：張義諵、帳號00000000000
    0號帳戶；戶名：霍安捷、帳號000000000000號帳戶交易明
    細及向第一商業銀行調取戶名：張義諵、帳號00000000000
    號帳戶；戶名：霍安捷、帳號00000000000號帳戶交易明細
    （見本院訴字卷第29至68頁），顯示被告僅於109年2月7日
    、同年10月24日各有一筆56,123元、100,000元匯入證人張
    義諵帳戶之轉帳紀錄（見本院訴字卷第31頁、第57頁、第66
    頁），兩人帳戶間無其他相互轉入轉出之紀錄，可徵兩人之
    帳戶為各自管理，與共同使用帳戶之情形有別。又證人張義
    諵於本院審理時證稱：伊與被告之間共同帳戶是伊的華南銀
    行帳戶，裡面都是伊的薪水，伊的一些支出是被告付的，被
    告可以跟伊說，但被告不能自己用伊華南銀行帳戶內的錢，
    被告也沒有該帳戶的提款卡可以使用帳戶內的錢等語（見本
    院訴字卷第136頁），顯見證人張義諵華南銀行帳戶係由證
    人張義諵單獨管理，已與被告前揭辯詞不符。再者，被告於
    本院審理時供稱：伊是用伊擁有的比特幣買大麻，伊錢不夠
    ，證人張義諵會贊助伊買比特幣的錢，證人張義諵會從華南
    銀行轉帳到第一銀行等語（見本院訴字卷第143頁），自證
    人張義諵「贊助」被告之文字觀之，顯與兩人以共同資產購
    買大麻之情有別，復參以證人張義諵於本院審理時證稱：伊
    沒有買比特幣，被告購買比特幣之款項是用被告自己的錢買
    的等語（見本院訴字卷第136頁），益徵被告係使用自己之
    財產購買比特幣後，再以之購買大麻。
　⑷從而，本件被告係以自己之名義向賣家購買大麻，並以自己
    之財產作支付，於取得大麻後，復無償轉讓與證人張義諵施
    用，已堪認定，被告及其選任辯護人此部分之辯解，容非可
    採。　　　
　⒉被告於本院審理時辯稱：本件大麻伊用起來沒感覺，伊覺得
    是假貨云云，而證人張義諵於本院審理時亦突證稱：伊與被
    告覺得好像買到假的，因為吸食後沒有任何感覺，當時伊母
    親過世，伊心情低落失眠，有聽說吸食可以幫助睡眠，但完
    全沒有效果云云（見本院訴字卷第131頁）。然證人張義諵
    於本院審理中之證述，已多有附和被告之辯詞，業如前述，
    且本件大麻是否為假貨屬與案情相關之重要事實，被告自本
    案警詢時起迄至本院準備程序時未曾表示所購買之毒品為假
    貨，證人張義諵於警詢及偵查時亦未曾有此部分之證述，渠
    等於本院審理時竟口徑一致表示本件轉讓之大麻為假貨，則
    證人張義諵此部分證詞及被告辯詞之憑信性，自屬可疑。且
    被告於警詢時供稱：伊只買過1次，有施用大約4、5次，伊
    有買吸食器，施用方式為點燃大麻花，吸食燃燒所產生的煙
    霧等語（見偵查卷第37至41頁），而被告施用大麻既在減輕
    憂鬱症、幫助睡眠，若本件大麻經被告施用後，因無感覺而
    認為是假貨，在燃燒不明物品極易產生有害人體健康物質之
    常情下，被告豈會甘冒損及自身健康之危險，復為3至4次之
    施用行為。此外，毒品於施用後之反應，因個人之體質不同
    ，而會有所差異，且因施用之劑量，而會有不同之生理反應
    ，是縱被告與證人張義諵於施用後，並無感受大麻之效果，
    亦非可斷定被告所轉讓者非為大麻。承此，被告辯稱本件大
    麻是假貨云云，難認可採。
　㈣綜上所述，本案事證明確，被告上開犯行洵堪認定，應依法
    論科。
二、論罪科刑
　㈠大麻係經行政院衛生署（現改制為衛生福利部）重申公告禁
    止販賣、使用，而為藥事法第22條第1項第1款所指之禁藥，
    但亦屬毒品危害防制條例第2條第2項第2款所公告列管之第
    二級毒品，其非法轉讓者，藥事法第83條第1項及毒品危害
    防制條例第8條第2項、第6項皆設有處罰規定，屬同一犯罪
    行為而同時有兩種法律可資處罰之法規競合情形。基於刑事
    處罰應充分評價行為不法內涵之誡命，應採用重法優於輕法
    之原則，方能充分評價行為人犯罪之不法內涵，以維刑罰之
    公平性，且此適用標準明確，無不易判斷而難以運用之問題
    ，亦有利於維護法律適用之明確性與安定性，是行為人轉讓
    大麻（未達法定應加重其刑之一定數量）予成年人，同時該
    當藥事法第83條第1項轉讓禁藥罪及毒品危害防制條例第8條
    第2項轉讓第二級毒品罪之構成要件時，因轉讓禁藥罪之法
    定刑為7年以下有期徒刑，得併科新臺幣5千萬元以下罰金，
    較轉讓第二級毒品罪之法定刑6月以上5年以下有期徒刑，得
    併科新臺幣70萬元以下罰金為重，故應依重法優於輕法之原
    則，擇較重之轉讓禁藥罪論處，有最高法院109年度台上大
    第1089號裁定意旨可參。本件並無證據證明被告轉讓給證人
    張義諵之大麻數量已達淨重10公克以上，且轉讓之對象並非
    未成年人或已懷胎婦女，並無毒品危害防制條例第8條第6項
    、第9條第1、2項應加重其刑至二分之一規定之適用，揆諸
    前揭說明，本案被告轉讓大麻之行為，即應優先適用藥事法
    第83條第1項之規定論處。
　㈡是核被告所為，係犯藥事法第83條第1項之轉讓禁藥罪。又被
    告轉讓大麻之高度行為既已適用藥事法加以處罰，則其為轉
    讓而持有大麻之低度行為，即不能再行割裂適用毒品危害防
    制條例之規定論處（最高法院82年度台上字第4076、6613號
    、98年度台上字第5362號判決要旨參照），附此敘明。
　㈢爰審酌被告無視於大麻對於自身健康之戕害及國家對於杜絕
    毒品犯罪之禁令，猶轉讓禁藥大麻與證人張義諵，助長禁藥
    散布，危害他人身心健康非輕，應予非難，且其犯後始終否
    認犯行，飾詞卸責，態度不佳，惟念及被告無前科紀錄，有
    臺灣高等法院被告前案紀錄表附卷可查，素行尚可，並考量
    其無償轉讓毒品之數量、次數，犯罪所生之危害情節，暨其
    自陳碩士之智識程度、目前待業中、需要扶養父母親、小康
    之家庭經濟狀況等一切情狀，量處如主文所示之刑。
據上論斷，應依刑事訴訟法第299條第1項前段，藥事法第83條第
1項，判決如主文。
本案經檢察官林鈜鎰提起公訴，檢察官周慶華到庭執行職務。
中　　華　　民　　國　　111 　年　　10　　月　　18　　日
　　　　　　　　　刑事第四庭    審判長法  官  陳柏宇
　　　　　　　　　
　　　　　　　　　                    法  官  唐  玥
　　　　　　　　　　　　　　　　　　　
　　　　　　　　　                    法  官  曾名阜
上正本證明與原本無異。
如不服本判決應於收受送達後20日內向本院提出上訴書狀，並應
敘述具體理由；其未敘述上訴理由者，應於上訴期間屆滿後20日
內向本院補提理由書（均須按他造當事人之人數附繕本）「切勿
逕送上級法院」。因疫情而遲誤不變期間，得向法院聲請回復原
狀。
                                      書記官  李宜蓁
中　　華　　民　　國　　111 　年　　10　　月　　18　　日

附錄本案論罪科刑法條：
藥事法第83條
明知為偽藥或禁藥，而販賣、供應、調劑、運送、寄藏、牙保、
轉讓或意圖販賣而陳列者，處7年以下有期徒刑，得併科新臺幣5
千萬元以下罰金。
犯前項之罪，因而致人於死者，處7年以上有期徒刑，得併科新
臺幣1億元以下罰金；致重傷者，處3年以上12年以下有期徒刑，
得併科新臺幣7千5百萬元以下罰金。
因過失犯第1項之罪者，處2年以下有期徒刑、拘役或科新臺幣5
百萬元以下罰金。
第1項之未遂犯罰之。